【裁判字號】    96,抗,2074
【裁判日期】    970229
【裁判案由】    侵權行為損害賠償
【裁判全文】
臺灣高等法院民事裁定                  96年度抗字第2074號
抗  告  人  甲○○
            丙○○
上列抗告人因與相對人乙○○間侵權行為損害賠償事件，對於中
華民國 96年3月29日臺灣台北地方法院96年度訴字第8316號所為
裁定提起抗告，本院裁定如下：
    主      文
抗告駁回。
抗告訴訟費用由抗告人負擔。
    理      由
一、抗告意旨略以：抗告人丙○○於本件刑案審理時，曾於出庭
    時向審判長表示：「太太（即被害人甲○○）欲請求賠償損
    害，然因本件事故，致患有失語症，已無法言語，身體並已
    偏癱，故請我代理。」，其真意仍係以被害人甲○○為請求
    權人（原告）。故本件原告仍為抗告人甲○○，而非抗告人
    丙○○，原裁定法院之審判長，本應依法行使闡明權，再將
    被害人甲○○列為原告，詎原審法院之審判長未行使闡明權
    探求當事人真意，誤認訴狀所載之原告丙○○為抗告人，而
    逕以裁定駁回請求，殊有誤會，原裁定顯有違誤，爰提起抗
    告，請廢棄原裁定，另為適法之裁定云云。
二、抗告人丙○○部分：
  (一)按因犯罪而受損害之人，以對於刑事訴訟被告依民法負賠償
    責任之人請求回復其損害者為限，始得於刑事訴訟程序附帶
    提起民事訴訟，此為刑事訴訟法第487條第1項所明定，且其
    附帶提起之民事訴訟，如不合於上開法條所定之要件者，縱
    於刑事庭依刑事訴訟法第504條第1項將附帶之民事訴訟移送
    於民事庭後，亦不得將關於民事訴訟之法規，溯及於附帶提
    起民事訴訟之時，而予適用，仍應認其起訴為不合法。又不
    得提起附帶民事訴訟而提起者，其訴之不合法，不因刑事庭
    移送民事庭而受影響，受移送之民事庭應認原告之訴屬民事
    訴訟法第 249條第1項第6款所定起訴不備其他要件，以裁定
    駁回之（ 最高法院44年台抗字第4號、66年台上字第1094號
    民事判例參照）。
  (二)經本院依職權向臺灣台北地方法院檢察署調取本件刑事案件
    即該署96年度執字第6617號過失傷害卷宗（含該署95年度偵
    字第9473 號、台北地院95年度交易字第605號、本院96年度
    抗字第287 號案卷），查抗告人丙○○於本件刑事案件審理
    期間共到庭三次（ 見台北地院95年度交易字第605號刑事卷
    宗第55頁、第84頁、第157頁之報到單 ），雖於原審法院95
    年12月19日審判期日以證人身分出庭作證，並於檢察官詰問
    時證稱：「（問：太太現在狀況？）現在還是自己無法獨立
    生活，須有人扶持，必須稱柺杖，隨時有摔倒可能，右側偏
    癱，右手臂不能動，口齒不清，身心方面有障礙，有失語症
    ，片段記憶喪失」（見同上卷第62頁），及於原審法院96年
    1月30 日審判期日以告訴人身分到庭就本件車禍責任歸屬陳
    述意見，並庭呈本件刑事附帶民事訴訟起訴狀，並將繕本當
    庭交由被告乙○○收受（ 見同上卷第88頁），然上開3份審
    判筆錄均無隻字片語有關抗告人上開所稱「太太（即被害人
    甲○○）欲請求賠償損害，然因本件事故，致患有失語症，
    已無法言語，身體並已偏癱，故請我代理。伊妻即被害人甲
    ○○欲請求賠償損害，然因本件事故，致患有失語症，已無
    法言語，身體並已偏癱，故請我代理。」之記載（見同上卷
    宗第56至64頁、第85至89頁、第158至164頁），亦無其他足
    資表明抗告人甲○○欲請伊代理請求損害賠償之旨，或其他
    相類旨趣之文句記載，至為明確。而該刑案被告上訴後於本
    院刑事庭審理時，抗告人丙○○於 96年9月19日審判期日經
    通知並未到庭（見同上卷第33頁之送達證書及第35頁之報到
    單），另綜觀上開刑案全卷及原審法院本件刑事附帶民事訴
    訟事件卷宗（含96年度交附民字第39號、96年度北調字第7
    67號、96年訴字第8316號），亦無任何表明抗告人丙○○僅
    為伊妻代理人而非原告之記載。反之，於抗告人丙○○親筆
    所撰之刑事附帶民事訴訟起訴狀，則明確記載抗告人丙○○
    以原告身分提起本件刑事附帶民事訴訟，訴請被告給付抗告
    人丙○○新台幣520萬元（見上開 96年度交附民字第39號卷
    第1至4頁）。是抗告意旨猶謂本件原告仍為抗告人甲○○而
    非抗告人丙○○云云，顯與上開事證不符，自不足採。而依
    上開刑事訴訟法之規定，得提起刑事附帶民事訴訟之人，以
    因犯罪受損害之人為限，抗告人丙○○既非被害人，自不得
    提起本件刑事附帶民事訴訟，原法院刑事庭誤以裁定移送民
    事庭，依上開判例意旨，其訴之不合法，不因移送民事庭或
    原法院刑事庭審判長未為闡明曉諭變更附帶民事訴訟之原告
    而受影響，從而原法院認抗告人丙○○之訴為不合法以裁定
    駁回，於法並無不合，抗告意旨指摘原裁定不當，求予廢棄
    ，為無理由。
三、抗告人甲○○部分：
    按抗告為受裁定之當事人或其他訴訟關係人，對於裁定聲明
    不服之方法，若非受裁定之當事人或其他訴訟關係人，即不
    得為之（最高法院44年台抗字第104號判例意旨參照 ）。查
    抗告人甲○○並非本件原告，已如前述，故其並非受本件裁
    定之當事人，揆諸上開判例意旨，即不得提起本件抗告。從
    而其主張係本件原告提起抗告，於法不合，亦應予駁回。至
    抗告人甲○○一併聲請選任其夫即抗告人丙○○為其特別代
    理人一節，因本件抗告人甲○○之抗告為不合法應予駁回，
    故本院就該聲請審究已無處理之必要，附此敘明。
四、據上論結，本件抗告人丙○○之抗告為無理由，抗告人甲○
    ○之抗告為不合法，爰裁定如主文。
中    華    民    國    97    年    2    月    29     日
                    民事第五庭
                        審判長 法  官 魏麗娟
                               法  官 蔡芳齡
                               法  官 梁宏哲
正本係照原本作成。
甲○○不得抗告。
丙○○如不服本裁定，應於收受送達後10日內向本院提出抗告狀
，並應繳納抗告費新台幣１千元。
中    華    民    國    97    年    3     月    3     日
                               書記官 廖麗蓮


司法院資訊處製作；財團法人民間司法改革基金會備份。
